【裁判字號】    98,建上更(一),51
【裁判日期】    981124
【裁判案由】    給付工程款等
【裁判全文】
臺灣高等法院臺中分院民事判決      98年度建上更(一)字第51號
上  訴  人  台灣電力股份有限公司輸變電工程處中區施工處
法定代理人  乙○○
訴訟代理人  林易佑律師
被 上 訴人  立華營造股份有限公司
法定代理人  甲○○
訴訟代理人  林復宏律師
訴訟代理人  林紹源律師
複 代 理人  高靜怡律師
上列當事人間請求給付工程款等事件，上訴人對於民國 97年5月
30日臺灣臺中地方法院 95年度建字第114號第一審判決提起上訴
，經最高法院第一次發回更審，本院於98年11月10日言詞辯論終
結，判決如下：
    主  文
原判決關於命上訴人給付超過新台幣 143萬0158元部分，及該部
分假執行之宣告，暨訴訟費用之裁判均廢棄。
上開廢棄部分，被上訴人在第一審之訴及其假執行之聲請均駁回
。
第一、二審（除確定部分外）及發回前第三審訴訟費用，由被上
訴人負擔。
    事實及理由
一、被上訴人法定代理人陳進發，已於民國（下同）98年7月7日
    變更為甲○○，有被上訴人提出之公司變更登記表附卷可稽
    （本審卷第70頁），並經被上訴人具狀聲明承受訴訟，與法
    規定相符，應予准許。
二、被上訴人主張：伊於91年6月24日標得上訴人之『蚵寮D/S新
    建工程』變電所土建設計施工統包工程案（以下稱系爭工程
    ），隨即依約開工，進行圖說設計、建築工程及土木工程設
    計、基地測量及探測等工作項目，然於92年1月9日進場進行
    整地工程時卻遭到當地居民劇烈抗爭，此因上訴人未與居民
    妥善協調造成居民抗爭激烈，伊根本無法施工，截至契約終
    止前，上訴人確實未交付工地給伊施工，伊乃於停工11個月
    後之92年12月31日發函通知上訴人終止契約，上訴人則於93
    年10月12日回函同意終止契約。契約終止後，伊依原契約第
    23條第4項第2款規定，得請求上訴人支付停工期間增加之必
    要費用新台幣（下同） 275萬3643元，爰求為命上訴人應如
    數給付並加計自起訴狀繕本送達翌日起至清償日止之法定遲
    延利息，暨願供擔保請准宣告假執行之判決。
三、上訴人則以下列各點抗辯，並求為判決駁回被上訴人之訴及
    假執行之聲請：
  (一)按「由於甲方（即上訴人）之原因發生下列任一事實時，乙
    方（即被上訴人）得以書面通知甲方終止契約或解除契約：
    一、‧‧‧二、施工中由於甲方之原因，使工程連續部分或
    全部停工超過 3個月以上者，除契約已訂有為配合其他工程
    施工需中途停工外，乙方得以書面通知甲方協議，補償乙方
    因此而增加之必要費用或終止契約。終止契約除依前述補償
    乙方因此而增加之必要費用外，仍依照本條第 1項規定辦理
    」，系爭合約書第23條第4項第2款定有明文。故依照該條款
    規定，上訴人補償被上訴人之要件，係因可歸責於上訴人之
    事由，導致工程停工 3個月以上，致被上訴人以書面要求補
    償因此而增加之必要費用，或被上訴人終止契約，一併要求
    上訴人補償其因此增加之必要費用。惟查，本件工程停工或
    嗣後雙方終止契約之原因，實係因居民抗爭之因素，乃不可
    歸責雙方之原因，此不僅為原審兩造所不爭執，且亦經原審
    判決依法採認在案。故本件被上訴人於雙方終止契約之後，
    猶再依據前述合約第23條第4項第2款規定，請求上訴人補償
    其所謂之「停工期間增加之必要費用」，殊欠依據。
  (二)被上訴人請求給付「停工期間增加之必要費用」，不僅與合
    約約定不符，且查各該請求費用，實質上亦無理由：(1)有關
    「人員留守費用」 108萬6411元部分：被上訴人請求其公司
    內部員工之薪資支出，因非合約計價項目，上訴人無法計給
    ；且查現場實際上並無任何留守人員駐守，被上訴人本項請
    求亦屬不符實情。(2)有關「鋼構場租金」78萬7500元部分：
    系爭工程因居民抗爭於 92年1月10日起全面停工，停工期間
    不計工期，被上訴人原應停止一切工程作為；且當時鋼構製
    造圖尚未審核通過，經上訴人以92年9月15日D中區字第9209
    -0355 號函通知不同意辦理鋼板材料進場檢驗，故被上訴人
    既未經上訴人會點或廠驗，即自行備料，理應自行負擔費用
    ，上訴人無從承認此項費用支出。且查被上訴人所提發票及
    協議書（原審卷第1宗第92至94頁），均在 93年10月12日終
    止契約之後，亦欠合理，故無法計給此項費用。(3)有關履約
    保證金手續費、展期手續費、工程意外責任保險費、預付款
    保證金手續費或展期手續費等，因均屬稅什費項下，核無另
    外請求之依據，上訴人無法同意計給。(4)有關台灣省建築師
    公會鑑定之第 8.7、8.11、8.12等項，乃屬於「信保基金」
    之保證或展期手續費，乃被上訴人向銀行辦理授信時申請信
    保基金予以保證之用，信保基金受理該項履約保證之受益人
    為銀行，並非上訴人，故與工程履約無關，各該手續費，均
    非工程必要費用，尤非因停工而增加之費用。(5)有關危險評
    估作業費部分：勞檢所受理危險評估作業之申請，並無收費
    情事，被上訴人此項費用支出非屬必要費用。(6)有關前揭鑑
    定書8.14曬圖裝訂費 1萬1881元、8.15 建照展延費1萬元、
    變更監造人1萬元及 8.16電話費8816元等部分：經查有關曬
    圖裝訂費、建照展延或變更監造人、或電話費等支出之費用
    ，分屬設計服務費項下或稅什費項下，被上訴人均無另外請
    求之依據，上訴人無法同意計給。
  (三)前述有關留守人員薪資、鋼構場租金、銀行履約保證金手續
    費、信保基金手續費、工程責任險之保險費、或相關稅什費
    項下之費用等，均應依合約規定判斷上訴人有無給付義務之
    事項，並非建築師工程專業領域之範圍，迺建築師公會竟逾
    越專業予以「鑑定」，無從令人信服，應不得作為本案認定
    事實之依據。
  (四)被上訴人主張伊係於92年1月9日進場進行整地工程時遭到當
    地居民抗爭，嗣上訴人同意自 92年1月10日起不計工期（即
    同意停工）俟至被上訴人於92年12月31日向上訴人通知終止
    契約，上訴人於93年10月12日同意終止契約，故雙方契約關
    係乃自93年10月12日起發生終止效果。因而所謂停工期間乃
    指自92年1月10日起至雙方契約關係於 93年10月12日終止之
    日為止。而被上訴人所主張之停工期間增加之必要費用至少
    有下列各項費用，或該項費用之部分金額，並非在停工期間
    發生，難以認定屬停工期間增加之必要費用；即上列各項費
    用履約保證金手續費11萬2500元部分（91年8月29日至93年9
    月28日），至少在 91年8月29日至93年1月9日之期間；履約
    保證金展期手續費3萬3900元部分（ 91年8月29日至93年9月
    28日），至少在 93年10月13日至94年3月31日之期間；履約
    保證金手續費4萬0050元部分（ 91年8月29日至93年9月28日
    ），至少在 91年8月29日至92年1月9日及93年10月13日至94
    年3月31 日之期間；工程意外責任保險費19萬元部分（91年
    7月1日至93年7月1日），至少在91年7月1日至92年1月9日之
    期間；預付款擔保展期手續費3萬3900元部分（93年8月31日
    至94年2 月28日），至少在 93年10月13日至94年2月28日之
    期間；預付款保證金展期手續費2萬5000元部分（93年9月13
    日至94年2月28日），至少在93年10月13日至94年2月28日之
    期間，並非停工期間發生，不能認為「停工期間增加之必要
    費用」。
四、原審判命上訴人給付273萬0990元及自95年11月2日起至清償
    日止，按年息百分之 5計算之利息，並駁回被上訴人其餘之
    請求，被上訴人對其敗訴部分未據聲明不服，上訴人就其敗
    訴部分則聲明不服，求為判決如主文所示。（被上訴人於原
    審其他請求部分已經判決確定，不在本審審理範圍）
五、本件兩造不爭執事項：
  (一)兩造曾於91年7月1日訂立臺灣電力股份有限公司工程採購承
    攬契約。
  (二)被上訴人事後因為當地居民抗爭無法繼續施工，而於92年12
    月31日報請上訴人終止契約，上訴人於93年10月12日表示同
    意終止契約。本件契約於93年10月12日發生終止效果。
  (三)被上訴人終止契約後可以依照契約第23條第4項及第1項，請
    求上訴人支付已完工項目及專用於本工程之設備核實計價之
    金額、補償因而增加的必要費用及給付合理利潤。
六、被上訴人主張：伊於 91年6月24日標得系爭工程，隨即依約
    開工，進行圖說設計、建築工程及土木工程設計、基地測量
    及探測等工作項目，然於92年1月9日進場進行整地工程時卻
    遭到當地居民劇烈抗爭，惟上訴人未與居民妥善協調造成居
    民抗爭激烈，伊根本無法施工，截至契約終止前，上訴人確
    實未交付工地給伊施工，伊乃於停工11個月後之92年12月31
    日發函通知上訴人終止契約，上訴人則於93年10月12日回函
    同意終止契約。契約終止後，伊依原契約第23條第4項第2款
    規定請求上訴人支付停工期間增加之必要費用 273萬0993元
    ，爰求為命上訴人如數給付並加計法定遲延利息之判決。上
    訴人抗辯稱：兩造於系爭契約第23條第4項第2款約定「由於
    甲方之原因發生下列任一事實時，乙方得以書面通知甲方終
    止契約或解除契約：一‧‧‧。二、施工中由於甲方之原因
    ，使工程連續部分或全部停工超過 3個月以上者，除契約已
    訂有為配合其他工程施工需中途停工外，乙方得以書面通知
    甲方協議，補償乙方因此而增加之必要費用或終止契約。終
    止契約除依前述補償乙方因此而增加之必要費用外，仍依照
    本條第 1項規定辦理」。故依照此條款約定，上訴人補償被
    上訴人之要件，係因可歸責於上訴人之事由，導致工程停工
    3 個月以上，致乙方以書面要求補償因此而增加之必要費用
    ，或乙方終止契約，一併要求甲方補償其因此增加之必要費
    用。惟本件工程停工或嗣後雙方終止契約之原因，實係因居
    民抗爭之因素，乃不可歸責雙方之原因，此不僅有兩造所簽
    合約一般條款F.11（C）之規定可憑外（原審卷一第146頁）
    且由兩造於原審達成之不爭執事項可知，兩造係因當地居民
    抗爭之因素無法繼續施工而合意終止契約，並非由於上訴人
    之原因，至被上訴人行使終止契約之權利而終止契約，與前
    述兩造合約第 23條第4項規定之要件殊有不合。故被上訴人
    於雙方合意終止契約後，猶再依據合約第 23條第4項規定，
    請求上訴人補償其所謂停工期間增加之必要費用云云，殊欠
    依據等語。經查：系爭契約第23條第4項第2款約定「由於甲
    方之原因發生下列任一事實時，乙方得以書面通知甲方終止
    契約或解除契約：一‧‧‧。二、施工中由於甲方之原因，
    使工程連續部分或全部停工超過 3個月以上者，除契約已訂
    有為配合其他工程施工需中途停工外，乙方得以書面通知甲
    方協議，補償乙方因此而增加之必要費用或終止契約。終止
    契約除依前述補償乙方因此而增加之必要費用外，仍依照本
    條第1項規定辦理」。（原審卷第1宗第58頁）查上訴人因無
    法解決民眾抗爭問題，導致被上訴人停工超過11個月以上，
    被上訴人遂於92年12月31日依據契約第23條第4項第2款以「
    停工超過 3個月以上」終止契約，有律師函為憑（本審卷第
    92頁）被上訴人行使此項終止權，為單獨行為且為形成權，
    終止權一經行使即生終止契約之效果，被上訴人既然於92年
    12月31日將終止之意思表示送達上訴人，系爭契約即於92年
    12月31日終止，上訴人於93年10月12日表示「同意終止」並
    不影響系爭契約業經終止之事實。此外，縱雙方同意93年10
    月12日發生終止之效果，僅延後終止之效力而已，對於被上
    訴人依據合約第23條第4項第2款終止契約之事實並無影響。
    是上訴人雖主張「經被上訴人92年12月31日來函，上訴人93
    年10月12日表示同意終止契約，故系爭契約乃雙方合意終止
    」云云，並不足採。
七、惟查：依系爭契約第23條第4項第2款約定，上訴人補償被上
    訴人之要件，係因可歸責於上訴人之事由，導致工程停工 3
    個月以上，致被上訴人以書面要求補償因此而增加之必要費
    用，或被上訴人終止契約，一併要求上訴人補償其因此增加
    之必要費用。惟本件工程停工或嗣後終止契約之原因，係因
    居民抗爭之因素，乃不可歸責雙方之原因，此不僅有兩造所
    簽合約一般條款 F.11（C）「非歸咎甲乙雙方之責任」規定
    ：非屬乙方發動之民眾非理性之聚眾抗爭，致未能按時履約
    時，得延遲履約；不能履約者，得免除契約責任，但以該不
    可抗力，屬不可歸責於延遲之一方為限。將「非屬乙方發動
    之民眾非理性之聚眾抗爭，致未能按時履約時，或不能履約
    」之情形，訂為係不可抗力原因，上訴人得免除契約責任，
    可以證明（原審卷第1宗第146頁、外放之台電公司中區施工
    處蚵寮D/S新建工程變電所土建設計施工統包工程採購圖說1
    冊），且由兩造於原審達成之不爭執事項可知，兩造係因當
    地居民抗爭之因素無法繼續施工，並非由於上訴人之原因，
    乃合約一般條款所訂之不可抗力之原因之一，依兩造契約約
    定，上訴人即可免除契約責任。茲上訴人既可免除契約責任
    ，即無再交付工地於被上訴人施工之義務，是本件變電所工
    程因幅射疑慮引起當地居民抗爭，上訴人並無排除之義務，
    上訴人未予排除，並非可歸責於上訴人。從而，上訴人本於
    此項條款，主張免責，無給付停工期間增加之必要費用之義
    務，應可採取。
八、從而，被上訴人本於兩造承攬契約之法律關係，請求上訴人
    給付停工期間所增加的必要費用 273萬0993元，及自起訴狀
    繕本送達翌日起，按年息百分之 5計算之利息，為無理由，
    不應准許；原審就此部分為上訴人敗訴之判決，核有違誤，
    上訴論旨指摘原判決不當，求予廢棄改判，為有理由，應由
    本院予以廢棄改判如主文第2項所示。
九、本件事證已臻明確，兩造其餘攻擊防禦方法與舉證，經審酌
    後核與判決結果無影響，爰不逐一論述，附此敘明。
十、據上論結，本件上訴為有理由，依民事訴訟法第 450條、第
    78條，判決如主文。
中    華    民    國    98    年    11    月    24    日
                民事第七庭    審判長法  官  童有德
                                    法  官  陳繼先
                                    法  官  曾謀貴
以上正本係照原本作成。
如對本判決上訴，須於收受判決送達後20日內向本院提出上訴書
狀，其未表明上訴理由者，應於提出上訴後20日內向本院提出上
訴理由書（須按他造人數附具繕本）。
上訴時應提出委任律師為訴訟代理人之委任狀。具有民事訴訟法
第466條之1第1項但書或第2項之情形為訴訟代理人者，另應附具
律師及格證書及釋明委任人與受任人有該條項所定關係之釋明文
書影本。
                                    書記官  王麗珍
中    華    民    國    98    年    11    月    24    日
                                                      Ｓ


司法院資訊處製作；財團法人民間司法改革基金會備份。
